臺灣高等法院民事判決
108年度重上字第538號
上  訴  人  鷹谷投資控股股份有限公司

法定代理人  呂尚文  
訴訟代理人  陳振東律師
複 代理 人  鄧凱元律師
被 上訴 人  黃世楨  
訴訟代理人  鍾永盛律師
            鍾佩潔律師
上列當事人間請求給付餘款等事件，上訴人對於中華民國108年5
月9日臺灣臺北地方法院107年度重訴字第798號判決提起上訴，
本院於109年1月8日言詞辯論終結，判決如下：
    主  文
上訴駁回。
第二審訴訟費用由上訴人負擔。
    事實及理由
一、被上訴人主張：上訴人於民國106年1月4日以新臺幣（未載
    幣別者，下同）2億5,142萬元買受伊所有新北市○○區○○路00
    0號18樓、18樓之1、2、3、5、6、8、9、10等建物及坐落基
    地暨停車位（下稱系爭不動產），兩造簽署不動產買賣契約
    書（下稱系爭契約），上訴人依系爭契約第3條、第11條約
    定，於產權移轉登記完竣後3個工作日內給付第4期交屋款（
    下稱尾款）2億113萬6,000元；違約時，每逾1日（自逾期日
    起至完全給付日止）應給付按該期應付款項1/1000計算之違
    約金。伊於106年7月11日將系爭不動產所有權移轉登記予上
    訴人，上訴人僅給付1億7,500萬元，尚餘2,613萬6,000元未
    付（計算式：201,136,000－175,000,000＝26,136,000），爰
    依系爭契約、民法第367條規定，請求：㈠上訴人應給付被上
    訴人2,613萬6,000元，及自106年12月21日起至清償日止，
    按年利率5%計算之利息。㈡上訴人應給付被上訴人自106年12
    月21日起至清償前開債務之日止，每日以1萬3,068元計算之
    違約金。㈢並願供擔保請准宣告假執行（原審就上開部分判
    決被上訴人勝訴，並駁回被上訴人逾上開部分違約金之請求
    ，被上訴人就其敗訴部分未據聲明不服，該部分非本院審理
    範圍；上訴人對其敗訴部分聲明不服，提起上訴）。並答辯
    聲明：上訴駁回。
二、上訴人則以：兩造於締約後之106年5月22日就系爭不動產之
    買賣價金達成減價10%合意，故尾款僅欠99萬1,850元未付。
    且本件違約金過高，請求酌減等語，資為抗辯。並上訴聲明
    ：㈠原判決關於命上訴人給付，及該假執行之宣告廢棄。㈡上
    開廢棄部分，被上訴人於原審之訴駁回。
三、被上訴人主張：伊於106年1月4日與上訴人簽立系爭契約，
    將伊所有系爭不動產以2億5,142萬元出售予上訴人，約定上
    訴人於系爭不動產所有移轉登記完畢後3個工作日內給付尾
    款2億113萬6,000元。伊於106年7月11日將系爭不動產所有
    權移轉登記予上訴人，但上訴人僅給付1億7,500萬元等情，
    有系爭契約、建物所有權狀、土地所有權狀、新北市新店地
    政事務所函暨地籍異動索引、登記案書面資料在卷足稽   
    （見原審卷第15至96頁、第185至342頁），且為上訴人所不
    爭執（見本院卷第221至223頁），堪信為真。
四、被上訴人主張：上訴人尚欠尾款2,613萬6,000元（計算式：
    201,136,000－175,000,000＝26,136,000）等語，惟為上訴人
    所否認，並以前詞置辯，玆查：
    ㈠上訴人主張：兩造於締約後之106年5月22日由上訴人當時
      法定代理人呂子亮、呂尚文、上訴人財務長林恒斌與被上
      訴人就系爭不動產之買賣價金減價10%達成口頭合意云云
      。雖舉證人林恒斌證述：伊、呂子亮、呂尚文、與被上訴
      人於106年5月22日在上訴人公司美河市辦公室討論臺中商
      銀核貸1.75億元，低於尾款的事，及被上訴人是否願意減
      價。被上訴人說上訴人集團下的虎思科公司增資部分請呂
      子亮讓與一半股份由被上訴人認購，這樣被上訴人就同意
      減價10％等語（見本院卷第134至135頁)。被上訴人嗣於10
      6年6月23日、同年8月15日雖匯予虎思科股份有限公司美
      金16萬元、49萬5,000元，有股款確認書可憑（見本院卷
      第165至169頁），但系爭契約減價10%，金額高達2,514萬
      2,000元，倘兩造斯時有達成減價協議，殊無不簽署書面
      以供日後查考，且依上訴人嗣於106年6月5日傳與被上訴
      人不動產買賣契約書補充協議（見本院卷第63至65頁）記
      載：「原訂立買賣總價由原約定的251,420,000元調減至2
      26,420,000元」等語，未經被上訴人簽署，為上訴人所不
      爭執（見本院卷第135頁），倘兩造於106年5月22日有達
      成減價10%協議，被上訴人亦無由不簽署該協議書之理，
      且上訴人於被上訴人未簽署之情形下，亦應催促被上訴人
      簽署，況前開協議所載金額「226,420,000元」，與上訴
      人主張買賣價金減價10%後之金額2億2,627萬8,000元（計
      算式：251,420,000×90%＝226,278,000）不符，證人林恒
      斌前揭證述，不能為有利於上訴人之認定。上訴人據以主
      張兩造有達成減價10%協議，自難憑採。
    ㈡上訴人又主張：被上訴人與其財務長林秀薇於106年8月31
      日與呂子亮、呂尚文、林恒斌討論鷹谷集團對外負債及股
      東往來債務時主動提及同意減價10%。被上訴人事後反悔
      ，遂於107年4月26日撤銷減少價金之意思表示云云，並提
      出106年8月31日錄音光碟暨譯文、被上訴人107年4月26日
      函為佐（見原審卷第361至363頁、第397至409頁）。查10
      6年8月31日錄音光碟譯文中，被上訴人說「你剛才講說議
      價2,800多萬，那時候5月份五叔跟我講一句話打9折，我
      二話不說砍，少10％所以剛才在上面那個後來價差差多少
      ，其實房價有高點低點，我剛你講你沒有差很多啦，我也
      不是很難講話的人，我也是二話不說就砍，砍10％掉對不
      對」、「我講難聽一點啊，如果不動產你覺得買貴，我原
      價買回來」等語（見原審卷第405頁），惟該日係討論鷹
      谷集團對外負債及股東借款之處理及確認，此經上訴人陳
      明在卷（見原審卷第393頁），被上訴人雖提及5月份打9
      折事，但兩造是否已達成減價合意，未見其實，且被上訴
      人嗣又附帶說明，如上訴人仍嫌貴，被上訴人願原價買回
      ，足徵兩造就減價10%尚未達成合意。參以被上訴人107年
      4月26日函［已在被上訴人提起本件訴訟（107年2月27日）
      之後］，記載「106年5月間，呂尚文向本人表示前揭美河
      市不動產買賣，認為房價太高，…嗣於106年6、7月間，貴
      公司（即上訴人）負責人呂子亮、呂尚文叔姪二人多次重
      申前述鷹谷集團發展前景佳，本人投資一定賺錢，以此不
      斷遊說本人對於前揭房價能予以降價約10%，本人當時受
      其慫恿，表示降一部分房價尚可考慮，而鷹谷集團在106
      年6月5日傳與本人之不動產買賣契約書補充協議載明減價
      約2500萬元，因本人仍在考慮中故未予簽署」、「106年8
      月31日就鷹谷集團積欠本人之數千萬元借款，協議如何清
      償一事之會議中，本人雖有提及房價打九折、少10%等語
      ，惟本人之真意仍係表示可以考慮減價之事。雖有此意思
      表示，但本人已高度置疑鷹谷集團之償債能力，故未簽署
      書面契約…誘使本人作出減房價10%之意思表示，實屬詐騙
      行為，因此本人前揭減價之意思表示，實受呂子亮、呂尚
      文之詐欺而為之意思表示，本人特依法以此函通知貴公司
      撤銷前揭減價10%之意思表示」等語（見原審卷第361至36
      3頁），細繹前開函文，被上訴人就106年5月22日、不動
      產買賣契約書補充協議、106年8月31日即上訴人所稱被上
      訴人同意減價10%事，被上訴人均稱「尚可考慮」、「仍
      在考慮」、「可以考慮」等，故其所撤銷者應係其考慮減
      價之意思表示。上訴人據以主張兩造達成減價10%協議，
      亦不足為採。
    ㈢上訴人另稱：被上訴人財務長林秀薇於106年9月間收受上
      訴人之財務呂玉玲之集團資金彙總表時在「購買美河市尾
      款（即第4期交屋款）」欄位填寫「994,000（元）」，可
      知被上訴人已同意減價云云，並提出106年9月間林秀薇集
      團資金彙總表為憑（見原審卷第367至369頁）。惟證人林
      秀薇證稱：被上訴人投入非常多的投資款與借款給上訴人
      ，被上訴人要瞭解上訴人的資金缺口，所以請上訴人會計
      呂玉玲提供鷹谷集團現金資金狀況表，上揭彙總表由呂玉
      玲先製作，我們收到後被上訴人發現上面沒有把上訴人公
      司對於被上訴人的借款及代墊款等金額列上去，所以要我
      把這些金額都加註上去，讓上訴人公司知道資金缺口有多
      大。被上訴人的帳及資金均由我負責，我知道美河市尾款
      （即系爭尾款）有2613萬6000元未收，被上訴人並未同意
      買賣價金減價10％。我填寫資金需求表時問被上訴人，被
      上訴人說先用若減價10％後的金額填上去，做出這張表看
      看上訴人資金缺口有多大等語（見本院卷第176至177頁）
      。審酌資金彙總表並非正式財務報表，且被上訴人不同意
      簽署不動產買賣契約書補充協議、林秀薇證稱被上訴人不
      同意減價之證詞，相互勾稽，堪認林秀薇在「購買美河市
      尾款（即第4期交屋款）」欄位填寫「994,000（元）」僅
      被上訴人自行試算上訴人資金缺口，不足以證明兩造有減
      價之合意。
    ㈣上訴人主張：被上訴人與本件買賣仲介林志雄討論仲介費
      時亦稱系爭不動產交易打九折賣出云云，並提出被上訴人
      與林志雄於106年9月1日對話錄音光碟暨譯文為憑（見原
      審卷第515至519頁）。惟上開譯文內容為林志雄向被上訴
      人索求仲介費時，被上訴人表示「不要跟我談這個，…我
      房子可能會再買回，…反正你聽聽就好了啦，因為我昨天
      超不爽的，TIM(即林恒斌)昨天價格賣2800萬，我差點發
      飆。…我折價10%給他，簽約簽下去，最後成交價打9折，
      我簽約是2億5100萬元，最後成交打9折」等語，並無敘明
      兩造於簽約後達成減價10%之協議，且證人林志雄亦證稱
      ：我不知道上訴人所指的打9折的事情等語（見本院卷第2
      35頁）。上訴人據此主張兩造就本件買賣價金達成減價10
      %之合意云云，殊無足取。
    ㈤綜上，上訴人主張：兩造就本件買賣價金達成減價10%合 
      意云云，要無可信。被上訴人已將系爭不動產於106年7月
      11日移轉登記予上訴人，且於同年12月13日發函催告上訴
      人應於函到後3日內給付尾款，上訴人於同年12月17日收
      受，有催告函、掛號郵件收件回執在卷足考（見原審卷第
      97、99頁），則被上訴人請求上訴人給付尾款2,613萬6,0
      00元及自106年12月21日起之法定遲延利息，核屬有據。
 五、被上訴人主張：上訴人應給付自106年12月21日起至清償之
     日止，每日以尾款0.5/1000，即1萬3,068元（計算式：26,
     136,000×0.5/1000＝13,068）計算之違約金等語，上訴人則
     辯稱：本件違約金過高應予酌減云云，玆查：
    ㈠按違約金，除當事人另有訂定外，視為因不履行而生損害
      之賠償總額。其約定如債務人不於適當時期或不依適當方
      法履行債務時，即須支付違約金者，債權人除得請求履行
      債務外，違約金視為因不於適當時期或不依適當方法履行
      債務所生損害之賠償總額，民法第252條第2項定有明文。
      該所稱賠償總額，不以自始預定其總額為限，得依一定之
      計算方式予以確定者，亦屬之。系爭契約第11條約定：「
      一、買方違反本契約約定時，每逾一日（自逾期日起至完
      全給付日止）應按該期應付款項千分之一計算之遲延賠償
      予賣方。……」（見原審卷第59頁），既已敘明上訴人遲延
      時，應按該期應付款項1/1000計算之遲延「賠償」予被上
      訴人，則依上說明，應視為損害賠償總額之預定，合先敘
      明。
    ㈡次按，約定之違約金是否相當，須依一般客觀事實，社會
      經濟狀況及當事人所受損害情形，以為斟酌之標準。查系
      爭契約第11條約定之違約金，每日按該期應付款項1/1000
      計算，原審已核減為每日按0.5/1000計算，即約年息18.2
      5%，並未逾民法第205條所定最高週年利率20%之限制，且
      上訴人謂違約金過高，既未敘明究有如何過高之情形，亦
      未能提出其他證據以明，其請求再為酌減，不足為採。
六、綜上所述，被上訴人依民法第367條及系爭契約之約定，請
    求上訴人給付2,613萬6,000元，及自106年12月21日起至清
    償日止，按週年利率5%計算之遲延利息，暨每日以1萬3,068
    元計算之違約金，自屬正當，應予准許。原審就此部分所為
    上訴人敗訴之判決，部分理由雖有不同，惟結論尚無二致，
    仍應予維持。上訴意旨指摘原判決關此部分不當，求予廢棄
    改判，為無理由，應駁回上訴。
七、本件事證已臻明確，兩造其餘之攻擊或防禦方法及所用之證
    據，經本院斟酌後，認為均不足以影響本判決之結果，爰不
    逐一論列，附此敘明。
八、據上論結，本件上訴為無理由，依民事訴訟法第449條第1項
    、第78條，判決如主文。
中    華    民    國   109    年    1     月    22    日
                  民事第五庭   
                      審判長法  官  蘇芹英
                            法  官  楊雅清
                            法  官  賴劍毅
正本係照原本作成。
如不服本判決，應於收受送達後20日內向本院提出上訴書狀，其
未表明上訴理由者，應於提出上訴後20日內向本院補提理由書狀
（均須按他造當事人之人數附繕本）上訴時應提出委任律師或具
有律師資格之人之委任狀；委任有律師資格者，另應附具律師資
格證書及釋明委任人與受任人有民事訴訟法第466 條之1第1項但
書或第2項（詳附註）所定關係之釋明文書影本。如委任律師提
起上訴者，應一併繳納上訴審裁判費。
中    華    民    國    109   年    1     月    22    日

                            書記官  林桂玉
附註：
民事訴訟法第466條之1（第1項、第2項）：
對於第二審判決上訴，上訴人應委任律師為訴訟代理人。但上訴
人或其法定代理人具有律師資格者，不在此限。
上訴人之配偶、三親等內之血親、二親等內之姻親，或上訴人為
法人、中央或地方機關時，其所屬專任人員具有律師資格並經法
院認為適當者，亦得為第三審訴訟代理人。